【裁判字號】    91,海商上,5
【裁判日期】    920715
【裁判案由】    損害賠償
【裁判全文】
臺灣高等法院民事判決                              九十一年度海商上字第五號
    上訴人即附
    帶被上訴人  捷亞海運承攬運送有限公司
    法定代理人  李重輝
    訴訟代理人  程學文律師
    複  代理人  余青慧律師
    被上訴人即
    附帶上訴人  鎰鋼企業有限公司
    法定代理人  吳太雄
    訴訟代理人  林玉芬律師
    被 告知 人  華宏海運承攬股份有限公司
    法定代理人  陳祥恭
右列當事人間請求損害賠償事件，上訴人對於中華民國九十年五月十四日臺灣臺北地
方法院第一審判決（九十年度海商字第二號）提起上訴，被上訴人為附帶上訴，本院
判決如左：
    主    文
原判決關於命上訴人給付之金額超過新台幣貳佰零肆萬貳佰捌拾肆元本息部分及該部
分假執行之宣告暨訴訟費用之裁判均廢棄。
右開廢棄部分，被上訴人在第一審之訴及假執行之聲請均駁回。
上訴人之其餘上訴及被上訴人之附帶上訴均駁回。
第二審訴訟費用關於上訴部分，由被上訴人負擔三分之二，餘由上訴人負擔；關於附
帶上訴部分，由被上訴人負擔。
    事    實
甲、上訴人即附帶被上訴人方面：
一、聲明：求為判決：
    關於上訴部分
    (一)原判決關於不利上訴人部分廢棄。
    (二)右開廢棄部分，被上訴人在第一審之訴及假執行之聲請均駁回。
    關於附帶上訴部分
    (一)附帶上訴駁回。
    (二)如受不利判決，願預供擔保，請准宣告免為假執行。
二、陳述：除與原判決記載相同部分，予以引用之外，並補稱：
    被上訴人雖主張受讓訴外人福建省機械設備進出口公司（下稱福建機械公司）對
    於上訴人之損害賠償請求權。但訴外人福建機械公司縱因系爭貨物不能交付而受
    有損害，其所受之損害數額亦僅限於系爭貨物之價額即美金六萬二千八百九十‧
    二元。且訴外人福建機械公司已自被上訴人處受有美金三萬一千四百四十五元之
    損害，則扣除該部分，訴外人福建機械公司實際僅受有美金三萬一千四百四十五
    ．二元之損害，基於損害填補原則，被上訴人亦僅能就其所受損害部分請求賠償
    ，超過部分之請求，即為無理由。
三、證據：援用原審之立證方法。
乙、被上訴人即附帶上訴人方面：
一、聲明：求為判決：
    關於上訴部分
    上訴駁回。
    關於附帶上訴部分
    (一)原判決關於駁回被上訴人後開第二項之訴部分及該部分執行之聲請暨命上訴人
      訴訟費用之裁判均廢棄。
    (二)上訴人應再給付被上訴人新台幣一百零九萬六千九百六十七元及自民國（下同
      ）九十年一月十六日起至清償日止，按年息百分之五計算之利息。
    (三)請准提供現金或同面額銀行無記名可轉讓定期存單為擔保宣告假執行。
二、陳述：除與原判決記載相同部分，予以引用外，並補稱：
    (一)訴外人福建機械公司係以從事機械原料及零組件買賣為營業之公司，自有持續
      不斷買入機械原料及零組件之需求。是訴外人福建機械公司因上訴人不能於八
      十九年十一月二十日前交付系爭貨物，需即時向第三人高價購買機械原料及零
      組件，以維持營業及聲譽，係市場交易運作之常態，且有必要。
    (二)被上訴人因上訴人本件運送契約不履行之行為，業已依買賣契約之約定賠付訴
      外人福建機械公司總價款二分之一即美金三萬一千四百四十五元一角，則被上
      訴人就該部分損害，亦得向上訴人請求賠償。
三、證據：援用原審之立證方法。
    理    由
一、本件被上訴人起訴主張：伊於八十九年十一月間與上訴人簽訂運送契約，委由上
    訴人運送馬口鐵二批，重量分別為一二六九九六公斤及八四○三○公斤，計二一
    一、○二六公斤即二一一‧○二公噸（下稱系爭貨物），並分別自台灣基隆港及
    高雄港經香港運往中國大陸福建省馬尾港，約定於同年十一月二十日前應運抵上
    開目的地交與受貨人福建機械公司受領。嗣上訴人於收取系爭貨物後，再委託訴
    外人即受告知人華宏海運股份有限公司（下稱華宏公司）運送，訴外人華宏公司
    嗣再委託訴外人華夏貨運有限公司（下稱華夏公司）運送，詎貨抵大陸地區福建
    省馬尾港後，竟遭訴外人華夏公司以其與訴外人華宏公司間之財務糾紛為由，行
    使留置權，予以扣貨，遂因積欠海關保管費，致系爭貨物被拍賣，不能依約於同
    年十一月二十日前交付受貨人福建機械公司，伊乃依約賠償福建機械公司另向第
    三人高價購買馬口鐵所致之損失美金三萬一千四百四十五元一角。另依大陸地區
    福州市當地販售馬口鐵之和興金屬制品有限公司（下稱和興公司）、興樹金屬制
    品有限公司（下稱興樹公司）及巨鋼貿易有限公司（下稱巨鋼公司）之陳報書為
    據，系爭貨物在目的地福州市之市價約為每公噸馬口鐵人民幣三千八百元至四千
    一百元間，並依八十九年十一月二十日至九十年四月二十日間美金買賣中心即期
    賣出匯率八‧二八折算人民幣，系爭貨物即馬口鐵二一一‧○二六公噸在目的地
    即福州市之市價約為美金九萬六千八百四十七元六角八分至十萬四千四百九十三
    元五角五分，以目的地最低之市價加計伊賠償予福建機械公司之金額，伊共計受
    有美金十二萬八千二百九十二元七角八分或新台幣四百二十四萬零七十六元之損
    害。又受貨人福建機械公司就系爭貨物得對上訴人請求之一切權利均已讓與伊等
    情。爰依債務不履行及侵權行為之法則，求為命上訴人如數給付並加付法定遲延
    利息之判決（原審判命上訴人應給付被上訴人新台幣三百一十四萬三千一百零九
    元及自九十年一月十六日起至清償日止，按年息百分之五計算之利息；而駁回被
    上訴人其餘之請求。上訴人就其敗訴部分聲明不服；被上訴人亦就其敗訴部分提
    起附帶上訴）。
    上訴人則以：伊並未與被上訴人簽訂任何運送契約，且被上訴人仍得基於載貨證
    券持有人或系爭貨物所有權人之地位，請求交付系爭貨物或回復系爭貨物之占有
    。況載貨證券已轉讓，託運人本於運送契約之權利已處於休止狀態。系爭貨物之
    買賣條件為ＣＩＦ，故被上訴人僅負有將系爭貨物交付運送人運送之責任，至運
    承擔，而本件受告知人華宏公司因訴外人華夏公司行使留置權結果，縱致被上訴
    人受有任何損害，伊並無過失，不須對被上訴人負賠償責任。況被上訴人並未舉
    證證明伊有何故意或過失之侵害行為，又縱伊應負損害賠償責任，亦僅就系爭貨
    物之價額負責，而系爭貨物之價額僅為美金六萬二千八百九十元二角，是被上訴
    人不得就超過系爭貨物價額予以請求云云，資為抗辯。
二、經查被上訴人主張伊於八十九年十一月間委由上訴人承攬運送，分別自台灣基隆
    港及高雄港經香港運往大陸地區福建省馬尾港，約定於同年十一月二十日前應運
    抵上開目的地交與受貨人福建機械公司受領。嗣上訴人於收取系爭貨物後，再委
    託訴外人華宏公司運送，訴外人華宏公司嗣再委託訴外人華夏公司運送，詎系爭
    貨物運抵香港後，竟遭訴外人華夏公司以其與訴外人華宏公司間之財務糾紛為由
    ，予以扣貨，遂因積欠海關保管費，致被拍賣，不能依約於同年十一月二十日前
    交付受貨人福建機械公司之事實，業據其提出載貨證券、訴外人華夏公司致福州
    公司之傳真函、上訴人致訴外人華夏公司之傳真函、買賣合約書、轉讓書及系爭
    貨物之發票為證（見審卷第十至二十頁），且為上訴人所不爭執，自堪信為真實
    。
三、按代理人於代理權限內，以本人名義所為之意思表示，直接對本人發生效力；又
    前項規定，於應向本人為意思表示，而其代理人為之者，準用之，民法第一百零
    三條定有明文。本件上訴人已在原審自認關於系爭貨物之載貨證券（見原審卷第
    十、十一頁）為其所簽發（見原審卷第六八頁），再徵諸卷附載貨證券之記載，
    託運人為「STEELWORKS ENTERPRISE CO., LTD.」即為被上訴人（見原審卷第一
    一五頁經濟部國際貿易局出進口廠商登記表），受貨人為福建機械公司（見原審
    卷第一一五頁經濟部國際貿易局出進口廠商登記卡），是被上訴人為系爭載貨證
    券所載之託運人無疑。又據證人劉淑青在原審證稱：「原告（被上訴人）之法定
    代理人吳太雄打電話交代我幫他簽ＳＯ訂船通知，我打電話給被告（指上訴人）
    公司的簡永祥經理，是用原告公司的名義跟他簽ＳＯ，他就會將資料傳過來給我
    ，我再傳真一份給原告的法定代理人吳太雄」、「本件是電報放貨，所以沒有正
    本提單，正本提單直接在被告公司」（見原審卷第八七至九二頁），足證劉淑青
    係代理被上訴人與上訴人簽訂運送契約。再據被上訴人提出之八十九年十二月七
    日邀被上訴人之法定代理人吳太雄所召開之會議報告書，亦載有系爭貨物遭受訴
    外人華夏公司查扣深感歉意等語（見原審卷第七四頁），益證兩造間確有運送契
    約存在，證人劉淑青僅居於代理人之地位而已。本件運送契約既由證人劉淑青代
    理被上訴人與上訴人簽訂，依上開說明，該運送契約即直接對本人即被上訴人發
    生效力。是上訴人辯稱伊與被上訴人間並無運送契約存在云云，洵無足取。
四、關於運送人之責任，只須運送物之喪失、毀損或遲到情事，經託運人或受貨人證
    明屬實，而運送人未能證明運送物之喪失、毀損或遲到係因不可抗力，或因運送
    物之性質，或因託運人或受貨人之過失而致者，則不問其喪失、毀損或遲到之原
    因是否為可歸責於運送人之事由，運送人均應負法律上或契約上之責任（最高法
    院四十九年台上字第七一三號判例及八十九年度台上字第二一九八號判決參照）
    。查系爭貨物於八十九年十二月四日受訴外人華夏公司扣留而不能由受貨人福建
    機械公司受領，有華夏公司致福州閩星公司之傳真函可稽（見原審卷第十二頁）
    。而系爭貨物已經進口商福建機械公司向當地主管機關申請准許進口並取得編號
    0000000號登記證明，亦有大陸地區福建省經濟貿易委員會所核發予進口
    廠商之重要工業品進口登記証明可證（見原審卷第一四七頁）。依上開登記證明
    記載觀之，該登記證明之有效期限至九十年三月十一日止，因此系爭貨物依上開
    程序取得之登記証明迄本件言詞辯論終結之九十一年四月二十九日，業已逾有效
    期限，足見訴外人福建機械公司不能依上開登記證明領取擬進口之系爭貨物。況
    系爭貨物業已因被華夏公司扣留後，因積欠海關保管費，已被拍賣，亦經訴外人
    華夏公司陳述無訛（見本院卷第六二頁），是系爭貨物已確定不能交付予受貨人
    福建機械公司提領，上訴人即應負債務不履行之損害賠償責任。
五、次按海商法第一百零四條規定，民法第六百二十九條關於提單之規定準用於載貨
    證券。準此，受貨人福建機械公司於請求交付系爭運送物時，原應交還載貨證券
    ，惟本件載貨證券未交付予受貨人福建機械公司，仍由訴外人華夏公司持有中，
    為兩造所不爭執（見原審卷第一七九頁）。又觀諸系爭載貨證券上之記載，本件
    係屬「電放交貨」（EXPRESS RELEASE）之型態，並載明「無須交還載貨證券原
    本」（ORIGINAL B/L NOT REQUIRED），足見兩造係特約無需交還載貨證券即可
    提貨。是上訴人另辯稱被上訴人既未提出載貨證券原本，自不能請求交付系爭貨
    物云云，亦無足取。
六、系爭貨物為ＣＩＦ買賣契約，有本件買賣契約及發票之約定可稽（見原審卷第十
    六至十八頁），該買賣契約之付款條件雖約定為裝船前付百分之五十，餘款於買
    受人收受貨物後給付（見原審卷第十六頁付款條件），惟尚難執此據以排除ＣＩ
    Ｆ買賣契約有關國際貨物買賣之慣例之適用。依上開國際慣例，系爭貨物於裝船
    越過船舷後，買受人福建機械公司即應承擔貨物之危險，故上訴人委託運送之華
    宏公司因與訴外人華夏公司間發生財務糾紛，致系爭貨物被華夏公司招賢，以致
    被拍賣，不能予買受人福建機械公司，則訴外人福建機械公司依上開國際慣例，
    即得向上訴人請求賠償，而訴外人福建機械公司已將上開損害賠償請求權轉與被
    上訴人，有兩造不否認為真正之權利轉讓書可證（見原審卷第二○頁），並已據
    被上訴人以起訴狀繕本之送達通知上訴人（見原審卷第七、二三頁），故被上訴
    人請求上訴人賠償系爭貨物滅失之損害，顯屬有據。
七、復按民法第六百三十八條第一項規定，運送物有喪失、毀損或遲到者，其損害賠
    償額，應依其應交付時目的地之價值定之。此項價值應運送物應交付時目的地之
    實際價值為準。又此海上運送亦有適用（海商法第五條規定參照）。在國際貿易
    商品輸出之價格，通常固較輸入國目的地價值為高之事例，如進口商誤向價格較
    高之國家進口商品，或因供俅失調而有目的地價格暴跌之情形不一而足（最高法
    院七十四年度台上字第一九二九號判決參照）。本件被上訴人主張系爭貨物在目
    的地之市價約為每公噸馬口鐵人民幣三千八百元至四千一百元之間，固據提出大
    陸地區福州市和興公司、興樹公司及巨鋼公司之陳報書為證（見原審卷第一一六
    、一一七頁），惟為上訴人所否認（見原審卷第一三八頁），且無成交之購貨憑
    證可證，復經核上陳報書又僅係上開公司片面所作之私文書，尚難據為證明係系
    爭貨物最後應交付時之八十九年十一月二十日目的地價格之依據，是上訴人抗辯
    應以系爭貨物之買賣價額即發票價格賠償（見原審卷第六八頁），應有據。茲查
    系爭貨物之發票價格為美金六萬二千八百九十元二角，有該發票可據（見原審卷
    第十七、十八頁）。惟按以外國通用貨幣定給付額者，債務人得按給付時給付地
    之市價，以中華民國通用貨幣給付之，民法第二百零二條前段定有明文。本件兩
    造間之運費係約定以新台幣支付，此有上訴人及居間之劉淑青所指定統一發票運
    費之抬頭訴外人總誠實業有限公司之發票可憑（見原審卷第四五至四八頁），是
    被上訴人請求上訴人以最後交貨日即八十九年十一月二十日之美金與新台幣兌換
    比率三二‧四四二（見原審卷第一二一頁匯率表）計算賠償款為新台幣二百零四
    萬二百八十四元（其計算式為：32.442元×62,890.2＝2,040,284元，元以下四
    捨五入），亦屬有據。
八、被上訴人另主張因上訴人未依約於八十九年十一月二十日前將系爭貨物交付訴外
    人福建機械公司，致訴外人福建機械公司向被上訴人索賠其向第三人高價購買馬
    口鐵之損失美金三萬一千四百四十五元一角云云，固據其提出訴外人福建機械公
    司致被上訴人之索賠函及聲請書為證（見原審卷第六、二二五頁）。惟經核訴外
    人福建機械公司並未提出其向第三人購買馬口鐵之買賣合約書或購貨憑證，以資
    證明。再參以上開聲明書之記載，訴外人福建機械公司嗣於八十九年十二月二十
    三日已另向被上訴人購買二一一．九五五噸之馬口鐵一批，不僅與系爭貨物之重
    量幾乎相等，且距系爭貨物應交付之日期亦僅有一個月餘，是訴外人福建機械公
    司因於八十九年十一月二十日不能提領到系爭貨物，是否有此迫切之需要，須以
    高價向第三人購買，頗值疑問。又被上訴人主張賠付予福建機械公司損害額為美
    金三萬一千四百四十五元一角，適恰為系爭貨物之出口即買賣價額美金六萬二千
    八百九十元二角之二分之一，尤與常情有悖，更值疑竇。此外，被上訴人復不能
    舉證以實其說，則被上訴人請求上訴人賠償其賠付予訴外人福建機械公司美金三
    萬一千四百四十五元一角之損害，殊屬無據。
九、綜上所述，被上訴人依據民法第六百三十四條、第六百三十八條第一項規定及債
    權讓與之法則，請求上訴人給付新台幣二百零四萬二百八十四元，及自起訴狀繕
    本送達之翌日即九十年一月十六日起至清償日止，按年百分之五計算之利息部分
    ，自屬應予准許；至超過上開部分之請求，即屬不應准許。從而原審就上開不應
    准許，其中新台幣一百二十萬二千八百二十五元本息部分，所為上訴人敗訴之判
    決，自有未洽，上訴人之上訴論旨，指摘原判決此部分不當，求予廢棄改判，為
    有理由；就上開應予准許部分及其餘不應准許部分，分別為上訴人與被上訴人敗
    訴之判決，俱無違誤，上訴人之上訴及被上訴人之附帶上訴論旨，各自指摘原判
    決各該部分不當，求予廢棄改判，均為無理由。
十、至兩造其餘攻擊或防禦方法及未經援用之證據，經本院審酌後，認為均不足以影
    響本判決之結果，自無逐一詳予論駁之必要，併此敘明。
十一、據上論結，本件上訴人之上訴為一部有理由，一部無理由，被上訴人之附帶上
    訴為無理由，依民事訴訟法第四百四十九條第一項、第四百五十條、第七十八條
    、第七十九條但書，判決如主文。
中    華    民    國    九十二    年       七       月     十    五     日
                              民事第十三庭
                                  審判長法  官  林  鄉  誠
                                        法  官  鄭  威  莉
                                        法  官  劉  清  景
右正本係照原本作成。
如不服本判決，應於收受送達後二十日內向本院提出上訴書狀，其未表明上訴理由者
，應於提出上訴後二十日內向本院補提理由書狀（均須按他造當事人之人數附繕本）
上訴時應提出委任律師或具有律師資格之人之委任狀；委任有律師資格者，另應附具
律師資格證書及釋明委任人與受任人有民事訴訟法第四百六十六條之一第一項但書或
第二項（詳附註）所定關係之釋明文書影本。
中    華    民    國    九十二    年       七       月     十    七     日
                                        書記官  高  澄  純
附註：
民事訴訟法第四百六十六條之一（第一項、第二項）：
對於第二審判決上訴，上訴人應委任律師為訴訟代理人。但上訴人或其他法定代理人
具有律師資格者，不在此限。
上訴人之配偶、三親等內之血親、二親等內之姻親，或上訴人為法人、中央或地方機
關時，其所屬專任人員具有律師資格並經法院認為適當者，亦得為第三審訴訟代理人
。


司法院資訊處製作；財團法人民間司法改革基金會備份。
